臺灣屏東地方法院民事判決　　　　　　　 105年度訴字第92號
原　　　告　李建輝即李佳儒之承受訴訟人


訴訟代理人　李慶裕　
被　　　告　蔡文章　
訴訟代理人　蔡林麗英
被　　　告　蔡海進　

　
　　　　　　蔡保家　
　　　　　　蔡保安　
　　　　　　蔡志宏　
上二人共同
訴訟代理人　蔡黃碧蓮
被　　　告　蔡文程　
　　　　　　蔡允居　
　　　　　　蔡文忠　
　　　　　　蔡文榮　
　　　　　　蔡春勝　


兼 上二人
訴訟代理人　蔡坤元　
訴訟代理人　黎紅　　

上三人共同
訴訟代理人　李梅蘭　
被　　　告　蔡泰山　
　　　　　　蔡泰寶　
　　　　　　吳泰林　
　　　　　　蔡泰和　
　　　　　　許連生　
上十人共同
訴訟代理人　葉銘進律師
被　　　告　蔡明坤　
　　　　　　蔡明富　
　　　　　　蔡元寶　

　　　　　　蔡元彬　
上　一　人
訴訟代理人　陳素雲　
被　　　告　蔡高山　



訴訟代理人　蔡張美秀
被　　　告　蔡易儒　

上六人共同
訴訟代理人　洪子豐　
被　　　告　蔡國興　

　　　　　　蔡慶祥　

　　　　　　蔡有龍　

兼　上一人
訴訟代理人　蔡春法　
被　　　告　蔡晉良即蔡嘉和之繼承人即蔡欉之繼承人

　　　　　　蔡家進即蔡欉之繼承人


　　　　　　蔡月貴即蔡欉之繼承人

　　　　　　謝蔡月梅即蔡欉之繼承人


　　　　　　蔡月霞即蔡欉之繼承人


　　　　　　蔡分豐　
　　　　　　蔡分旺　
　　　　　　蔡分進　
上三人共同
訴訟代理人　蔡志　
被　　　告　蔡彥哲　


訴訟代理人　蔡林秀月
被　　　告　蔡明輝　

　　　　　　蔡彥祥　

　　　　　　蔡信良　
兼　上四人
共　　　同
訴訟代理人　蔡明全　

被　　　告　蔡慶國　
訴訟代理人　楊博勛律師
被　　　告　蔡金寶　
　　　　　　蔡允旭即蔡源仁之承受訴訟人

　　　　　　蔡智文即蔡源仁之承受訴訟人

　　　　　　蔡貴榮　
　　　　　　蔡宏裕　
　　　　　　蔡岳龍即蔡允吉之承受訴訟人

　　　　　　李明仁　

　　　　　　李明義　



　　　　　　李麗英　

　　　　　　李麗娟　



上列當事人間分割共有物事件，本院於民國110 年10月4 日言詞
辯論終結，判決如下：
    主      文
一、坐落屏東縣琉球鄉相埔段五○七、五一一、五一二、五一三
    地號土地准予分割，分割方法如下：
  ㈠、屏東縣○○鄉○○段0000000地號土地合併分割，
      分割方法如附圖一（方案甲）及附表一所示。
  ㈡、屏東縣○○鄉○○段○○○地號土地分割方法如附圖一（
      方案甲）及附表二所示。
  ㈢、屏東縣○○鄉○○段○○○地號土地分割方法如附圖一（
      方案甲）及附表三所示。
二、前項分割結果，被告蔡文章、蔡明坤、蔡明富、蔡保家、蔡
    坤元、蔡春勝、蔡文忠、蔡文榮、蔡文程、蔡允旭、蔡貴榮
    、蔡易儒、蔡慶祥、蔡明輝、蔡明全、蔡慶國應分別給付原
    告、被告蔡海進、蔡保安、蔡智文、蔡志宏、蔡宏裕、蔡允
    居、蔡岳龍、蔡元彬、蔡高山、蔡春法、蔡有龍、蔡泰山、
    蔡泰寶、吳泰林、蔡泰和、蔡國興、許連生、李明仁、李明
    義、李麗英、李麗娟、蔡分豐、蔡分旺、蔡分進、蔡彥哲、
    蔡金寶、蔡彥祥、蔡信良如附表四所示補償金額。
三、訴訟費用由兩造按如附表五所示訴訟費用負擔比例負擔。
    事實及理由
壹、程序方面：
一、本件原告起訴時，係請求判決分割坐落屏東縣○○鄉○○段
    000 0000 0000 地號土地；於訴狀送達後，原告具狀追加
    請求判決分割相鄰之同段513 地號土地（見本院卷二第172
    頁及第211 頁）；另原共有人即被繼承人蔡叢於83年8 月1
    日死亡，原告於104 年9 月9 日具狀追加被告即繼承人蔡嘉
    和、蔡家進、蔡月貴、謝蔡月梅、蔡月霞（見本院卷一第30
    頁）；被告蕭翔池於105 年3 月31日移轉所有權給被告蔡志
    宏、蔡保家，原告於105 年6 月15日具狀撤回對被告蕭翔池
    之訴（見本院卷二第112 頁）；被告蔡陳秀琴於106 年4 月
    13日將應有部分出賣給被告許連生，原告於106 年5 月19日
    具狀撤回被告蔡陳秀琴之訴（見本院卷第170 頁）；原告於
    106 年9 月15日具狀追加513 地號共有人被告蔡貴榮、蔡雲
    明、蔡宏裕；被告蔡分旺於109 年11月16日將部分應有部分
    移轉於被告蔡慶祥，原告於110 年1 月27日具狀追加被告蔡
    慶祥（見本院卷五第8 頁），被告等人均對於上開訴之追加
    、撤回無異議，並為本案之言詞辯論，則原告所為訴之變更
    、追加、撤回，合於民事訴訟法第255 條第1 項第1 款、第
    2 項規定，應予准許。
二、次按當事人喪失訴訟能力或法定代理人死亡或其代理權消滅
    者，訴訟程序在有法定代理人或取得訴訟能力之本人，承受
    其訴訟以前當然停止；第168 條至第172 條及前條所定之承
    受訴訟人，於得為承受時，應即為承受之聲明；他造當事人
    ，亦得聲明承受訴訟，民事訴訟法第170 條、第175 條規定
    甚詳。本件起訴日期為104 年6 月15日，原共有人即被繼承
    人蔡源仁於起訴後之104 年7 月14日死亡，由被告蔡智文、
    蔡允旭承受訴訟（見本院卷二第1 頁）；被繼承人李佳儒於
    起訴後之104 年12月10日死亡，原告具狀聲明承受訴訟，有
    民事聲明承受訴訟狀、戶籍謄本等件為證（見本院卷二第55
    、56頁）；被告蔡陳秀琴於105 年1 月6 日移轉持份給被告
    蔡志宏，由蔡志宏承受訴訟（見本院卷二第144 頁）；被告
    蔡嘉和於108 年死亡，原告於110 年1 月25日具狀聲明由被
    告蔡晉良承受訴訟（見本院卷五第8 頁）；被告蔡允吉於11
    0 年1 月15日死亡，原告於110 年5 月26日具狀聲明由被告
    蔡岳龍承受訴訟（見本院卷五第182 頁），經核與前開規定
    相符，合先敘明。
三、再按言詞辯論期日，當事人之一造不到場者，得依到場當事
    人之聲請，由其一造辯論而為判決，民事訴訟法第385 條第
    1 項定有明文。查本件被告蔡文章、蔡海進、蔡明坤、蔡明
    富、蔡保家、蔡保安、蔡文程、蔡文忠、蔡允居、蔡元寶、
    蔡晉良、蔡家進、蔡月貴、謝蔡月梅、蔡月霞、蔡元彬、蔡
    高山、蔡易儒、蔡春法、蔡有龍、蔡泰山、蔡泰寶、吳泰林
    、蔡泰和、蔡國興、許連生、蔡慶祥、李明仁、李明義、李
    麗英、李麗娟、蔡分豐、蔡分旺、蔡分進、蔡彥哲、蔡明輝
    、蔡明全、蔡金寶、蔡彥祥、蔡信良、蔡慶國、蔡允旭、蔡
    智文、蔡志宏、蔡宏裕、蔡岳龍，均經合法通知，而均未於
    最後言詞辯論期日到場，且核無同法第386 條所列各款情形
    ，爰依原告之聲請，由其一造辯論而為判決。
貳、實體方面：
一、原告主張：坐落屏東縣○○鄉○○段000 0000 0000 000
    0 地號土地（下稱系爭土地），面積各為1,649.58、3,877.
    79、1,887.21、1,169.05平方公尺，為兩造共有，有土地登
    記謄本在卷可查（見本院卷四第68至91頁）。今系爭土地無
    使用目的無法分割之情形或為部分分割之協議，然因被告等
    就分割方法尚有意見，兩造無法達成分割協議，為使土地便
    利使用及增加其利用價值，依法請求裁判分割等語。：並聲
    明：請求兩造共有之系爭土地，准予分割。
二、被告則以：
  ㈠、蔡坤元等11人：按110 年1 月29日庭呈之分割方案，將附
      圖所示編號17之部分面積合計為414.7 平方公尺之土地分
      配由被告蔡坤元、蔡春勝、蔡文忠及蔡文榮各以1/4 的權
      力範圍維持共有。編號26之部分面積合計300.36平方公尺
      之土地分配由被告蔡泰山、蔡泰寶、吳春林及蔡泰和各以
      1/4 的權力範圍維持共有。編號25之部分面積合計313.41
      平方公尺土地分配由被告許連生單獨所有。編號27部分之
      面積258 平方公尺之土地由被告蔡岳龍、蔡台吉、蔡國興
      及蔡海進共同共有等語以資答辯。
  ㈡、被告蔡高山：513 地號之水溝道路，半世紀以來有排水通
      洪之效，若有人於其上建築，除附近多數民眾之通行權遭
      剝奪，亦恐將導致低漥處淹水，民眾之財產權受到侵害，
      造成之損失不可謂不大。再者，513 地號土地之既成道路
      在地方上已約20餘載之歷史，其為不特定公眾通行之唯一
      道路；而非僅為通行之便利；其次，於公眾通行之初，土
      地所有權人並無阻止之情事；其三，此既成道路年代久遠
      且未曾中斷，既成道路之保留為當務之急，然513 地號為
      被告所經營之鮮沛蔬果行對外車輛通行僅能依靠之既成道
      路，如喪失對外通行權，無法對外出售蔬果給學校，將造
      成被告莫大損失，學校午餐供應亦受影響。而隔壁441 地
      號土地，雖有預定計畫道路，但目前仍尚未徵收更遑論計
      畫道路之落成時間遙遙無期，若513 地號土地之其他所有
      權人後分配到此一土地，一意孤行欲封鎖此路，或建築於
      既成道路上，將影響對外通行之特殊性及排水等語以資答
      辯。
  ㈢、蔡慶國：對於原告所提方案沒有意見，但被告之祖厝有超
      過所分得部分，希望能夠協調坐落範圍等語。
  ㈣、被告蔡家進：希望如110 年4 月16日所呈之陳報狀附圖所
      示，將附圖編號17的位置分配給被告，且所分配的面積不
      要增減，而附圖編號11的道路，各共有人亦應無條件供臨
      路土地之所有人使用等語以資答辯。
  ㈤、其餘共有人均未具狀表示意見。
三、分割依據：
    按各共有人，除法令另有規定外，得隨時請求分割共有物。
    但因物之使用目的不能分割或訂有不分割之期限者，不在此
    限。分割之方法不能協議決定，或於協議決定後因消滅時效
    完成經共有人拒絕履行者，法院得因任何共有人之請求，命
    為下列分配：一、以原物分配於各共有人。但各共有人均受
    原物之分配顯有困難者，得將原物分配於部分共有人。二、
    原物分配顯有困難時，得變賣共有物，以價金分配於各共有
    人；或以原物之一部分分配於各共有人，他部分變賣，以價
    金分配於各共有人；共有人相同之數不動產，除法令另有規
    定外，共有人得請求合併分割。共有人部分相同之相鄰數不
    動產，各該不動產均具應有部分之共有人，經各不動產應有
    部分過半數共有人之同意，得適用前項規定，請求合併分割
    。但法院認合併分割為不適當者，仍分別分割之，民法第82
    3 條第1 項及第824 條第2 項、第5 項、第6 項定有明文。
    經查：
  ㈠、系爭511、513地號土地部分：
    ⒈系爭511 、513 地號土地均為琉球風景特定區計畫住宅區
      用地（有屏東縣東港地政事務所函文、土地使用分區證明
      書在卷可查，見本院卷二第120 頁及第181 頁），且為兩
      造所共有（各共有人之應有部分如附表一所示），依其使
      用目的並無不能分割之情形，兩造間亦未以契約訂有不分
      割之期限，惟其分割方法迄不能協議決定各事實，為兩造
      所不爭執，並有土地謄本及地籍圖謄本等附卷可稽，堪信
      為實在。
    ⒉按民法第824 條於98年增定第5 、6 項之立法理由為：共
      有人相同之數筆土地常因不能合併分割，致分割方法採酌
      上甚為困難，且因而產生土地細分，有礙社會經濟之發展
      ，爰增訂第5 項，以資解決；為促進土地利用，避免土地
      過分細分，爰於第6 項增訂相鄰各不動產應有部分過半數
      共有人之同意，即得請求法院合併分割。查系爭511 、
      513 土地相鄰，又本件若進行各筆土地之單獨分割，各共
      有人所分得之土地將存有面積較小且零碎散置之情形，顯
      不利於共有人之使用開發，亦不符合現況使用之方式。再
      者，該2 筆土地之共有人部分相同，並已提出合併同意書
      （見本院卷二第212 頁），本院審酌民法增訂第824 條第
      5 項、第6 項之立法意旨，認本件應類推適用民法第824
      條第6 項規定，准予合併分割，俾使系爭2 筆土地有效利
      用，避免土地過分細分，並符合全體共有人之意願。準此
      ，原告請求合併分割該2 筆土地，於法亦無不合，應予准
      許。
  ㈡、系爭507、512地號土地部分：
      琉球鄉全鄉土地為都市計畫內土地，不受農業發展條例第
      16條之限制（此有前引之屏東縣東港地政事務所函文在卷
      可考），且依其使用目的，並無不能分割之情形，兩造間
      亦未以契約訂有不分割之期限等事實，未經兩造爭執，並
      有系爭507 、512 土地之地籍圖謄本、土地登記謄本等附
      卷可稽，揆諸前揭法條規定及說明，原告請求裁判分割系
      爭土地，於法尚無不合，應予准許。
四、得心證之理由
  ㈠、系爭507 地號土地上有8 棟建物（各該使用情形如本院卷
      二第5 頁所示）；系爭511 地號土地則有3 棟建物及菜園
      ，建物由蔡元寶、蔡高山、蔡易儒等使用中，菜園則由蔡
      泰山、許連生等耕作中；系爭512 地號土地上有5 棟建物
      ，為蔡分旺、蔡分進、蔡金寶等人所有；系爭513 地號土
      地上則有有建物3 棟、廢棄房屋一座及芒果樹、雜草，四
      塊土地已中華路為主要聯外道路，附近多為住宅等情
      ，業經本院會同屏東縣東港地政事務所測量員到場勘測屬
      實，製有勘驗筆錄及土地複丈成果圖（見本院卷二第53至
      54頁及本院卷三第6至13頁）在卷足憑。
  ㈡、本件有如附圖一及二所示之甲乙兩方案，其中僅編號24、
      25、26有異，其他部分均為相同，本院衡酌兩方案之土地
      形狀，乙方案將使25、26偏為狹長，甲方案將使24、25、
      26均為較方正之形狀，較利於將來土地之應用，故本院認
      以附圖一之甲方案較為適當，爰依此方法合併分割系爭51
      1 、513 地號土地及分割系爭507 、512 地號土地如主文
      第1 項所示。
  ㈢、按以原物為分配時，如共有人中，有不能按其應有部分受
      分配者，得以金錢補償之，民法第824 條第3 項定有明文
      。法院裁判分割共有物時，除應斟酌各共有人之利害關係
      ，及共有物之性質外，尚應斟酌共有物之價格，倘共有人
      中所受分配之不動產，其價格不相當時，法院非不得命以
      金錢補償之（最高法院83年度台上字第2452號判決參照）
      。經查：本件土地依如以前開所示方法分割之結果，兩造
      間分配面積與其原應有部分之面積並不相同，經到庭當事
      人表示願以107 年之公告土地現值（即每平方公尺4,500
      元，有系爭土地107 年度土地謄本在卷可查，見本院卷三
      第140 至164 頁）為基準互為找補（見本院107 年10月22
      日言詞辯論筆錄記載，本院卷三第123 至124 頁），本院
      審酌該金額既經到庭當事人所同意，且此為政府所公告之
      土地現值，堪認妥適。是以，本院依此基準計算各共有人
      間應互相補償之金額如附表四所示，並判決如主文第2 項
      所示。
五、綜上所述，原告本於共有物分割請求權，求為裁判分割，於
    法有據，本院審酌原告主張之分割方法，尚屬公允適當，已
    如前述，爰判決如主文第1 項所示，且兩造間分別就土地分
    配增減，按附表四所示之金額予以補償，爰判決如主文第2
    項所示。
六、本件事證已臻明確，兩造其餘之攻擊防禦方法，經審酌後，
    認與判決基礎之事實及結果並無影響，爰不一一贅述，併此
    敘明。
七、按因共有物分割事件涉訟，由敗訴當事人負擔訴訟費用顯失
    公平者，法院得酌量情形，命勝訴之當事人負擔其一部，民
    事訴訟法第80條之1 定有明文。本件係因分割共有物而涉訟
    ，兩造之行為均可認按當時之訴訟程度，為伸張或防禦權利
    所必要，又分割共有物之訴，乃形式上形成之訴，法院不受
    當事人聲明分割方法之拘束，故實質上並無所謂何造勝訴、
    敗訴之問題，本院審酌兩造各自因本件分割訴訟所得之利益
    等情，認本件訴訟費用，應由兩造依其於系爭土地之應有部
    分之比例分擔，始為公平，爰兩造分攤比例如附表五訴訟費
    用負擔比例欄所示，附此敘明。
據上論結，原告之訴為有理由，依民事訴訟法第385 條第1 項前
段、第80條之1、第85條第2 項 ，判決如主文
中    華    民    國   110    年    10    月    18    日
                  民事第一庭    法  官  薛侑倫
以上為正本，係照原本作成。
如不服本判決，應於收受送達後20日內向本院提出上訴書狀，其
未表明上訴理由者，應於提出上訴後20日內向本院補提理由書狀
（均須按他造當事人之人數附繕本）。
如委任律師提起上訴者，應一併繳納上訴審裁判費。
中    華    民    國   110    年    10    月    18    日
                                書記官  沈詩雅
附表五：訴訟費用負擔比例
┌─┬─────┬──────────┐
│編│姓名      │訴訟費用負擔比例    │
│號│          │                    │
├─┼─────┼──────────┤
│1 │蔡文章    │26985/858363        │
├─┼─────┼──────────┤
│2 │蔡海進    │11586/858363        │
├─┼─────┼──────────┤
│3 │蔡明坤    │12146/858363        │
├─┼─────┼──────────┤
│4 │蔡明富    │14160/858363        │
├─┼─────┼──────────┤
│5 │蔡保家    │18398/858363        │
├─┼─────┼──────────┤
│6 │蔡保安    │8473/858363         │
├─┼─────┼──────────┤
│7 │蔡坤元    │15051/858363        │
├─┼─────┼──────────┤
│8 │蔡春勝    │15051/858363        │
├─┼─────┼──────────┤
│9 │蔡文忠    │15051/858363        │
├─┼─────┼──────────┤
│10│蔡文榮    │15051/858363        │
├─┼─────┼──────────┤
│11│蔡文程    │15789/858363        │
├─┼─────┼──────────┤
│12│蔡智文    │16157/858363        │
├─┼─────┼──────────┤
│13│蔡允旭    │12225/858363        │
├─┼─────┼──────────┤
│14│蔡志宏    │11840/858363        │
├─┼─────┼──────────┤
│15│李建輝    │83984/858363        │
├─┼─────┼──────────┤
│16│蔡宏裕    │3329/858363         │
├─┼─────┼──────────┤
│17│蔡貴榮    │29247/858363        │
├─┼─────┼──────────┤
│18│蔡允居    │6059/858363         │
├─┼─────┼──────────┤
│19│蔡岳龍    │12118/858363        │
├─┼─────┼──────────┤
│20│蔡元寶    │31622/858363        │
├─┼─────┼──────────┤
│21│蔡家進    │連帶負擔43086/858363│
│  │蔡月貴    │                    │
│  │謝蔡月梅  │                    │
│  │蔡月霞    │                    │
│  │蔡晉良    │                    │
├─┼─────┼──────────┤
│22│蔡元彬    │50621/858363        │
├─┼─────┼──────────┤
│23│蔡高山    │46741/858363        │
├─┼─────┼──────────┤
│24│蔡易儒    │37976/858363        │
├─┼─────┼──────────┤
│25│蔡春法    │3030/858363         │
├─┼─────┼──────────┤
│26│蔡有龍    │3030/858363         │
├─┼─────┼──────────┤
│27│蔡泰山    │12013/858363        │
├─┼─────┼──────────┤
│28│蔡泰寶    │8709/858363         │
├─┼─────┼──────────┤
│29│吳泰林    │8709/858363         │
├─┼─────┼──────────┤
│30│蔡泰和    │8709/858363         │
├─┼─────┼──────────┤
│31│蔡國興    │6059/858363         │
├─┼─────┼──────────┤
│32│許連生    │36355/858363        │
├─┼─────┼──────────┤
│33│蔡慶祥    │14504/858363        │
├─┼─────┼──────────┤
│34│李明仁    │16013/858363        │
├─┼─────┼──────────┤
│35│李明義    │16013/858363        │
├─┼─────┼──────────┤
│36│李麗英    │16013/858363        │
├─┼─────┼──────────┤
│37│李麗娟    │16013/858363        │
├─┼─────┼──────────┤
│38│蔡分豐    │22024/858363        │
├─┼─────┼──────────┤
│39│蔡分旺    │20841/858363        │
├─┼─────┼──────────┤
│40│蔡分進    │33243/858363        │
├─┼─────┼──────────┤
│41│蔡彥哲    │7075/858363         │
├─┼─────┼──────────┤
│42│蔡明輝    │9173/858363         │
├─┼─────┼──────────┤
│43│蔡明全    │9173/858363         │
├─┼─────┼──────────┤
│44│蔡金寶    │6420/858363         │
├─┼─────┼──────────┤
│45│蔡彥祥    │7075/858363         │
├─┼─────┼──────────┤
│46│蔡信良    │7730/858363         │
├─┼─────┼──────────┤
│47│蔡慶國    │17693/858363        │
└─┴─────┴──────────┘